【裁判字號】    95,上易,1858
【裁判日期】    951129
【裁判案由】    侵占
【裁判全文】
臺灣高等法院刑事判決                95年度上易字第1858號
上  訴  人  臺灣士林地方法院檢察署檢察官
被      告  甲○○
上列上訴人因被告侵占案件，不服臺灣士林地方法院94年度易字
第30 4號，中華民國95年7月31日第一審判決（起訴案號：臺灣
士林地方法院檢察署90年度偵字第14504號），提起上訴，本院
判決如下：
    主  文
上訴駁回。
    理  由
一、公訴意旨略以：被告甲○○於民國（下同）八十五年間在台
    北市○○○路○段七十九號之聲寶汽車車行擔任銷售業務員
    ，負責販售並代客戶辦理汽車分期付款手續、收取車款及交
    付汽車予客戶之職務，為從事業務之人。其明知告訴人乙○
    ○於八十五年十一月間，所訂購之克萊斯勒廠牌NEON型號汽
    車乙輛，已向花旗銀行申辦貸款程序完成，且花旗銀行已撥
    款予汽車經銷商，該汽車已屬於乙○○所有，竟於八十六年
    一月間，未依規定為乙○○領取汽車大牌，並將汽車交付乙
    ○○，反以乙○○未依約交付頭期款為藉口，意圖為自己不
    法之所有，擅將該車以新臺幣（下同）六十二萬元之對價轉
    售他人，並將該賣車所得款項除必要費用後之三十五萬元餘
    款全數侵占入己，嗣因花旗銀行仍持續要求乙○○清償分期
    貸款，始悉上情，並提出告訴，因認被告涉犯刑法第三百三
    十六條第二項之業務侵占罪嫌云云。
二、按犯罪事實應依證據認定之，無證據不得認定犯罪事實；又
    不能證明被告犯罪者，應諭知無罪之判決，刑事訴訟法第一
    百五十四條第二項、第三百零一條第一項分別定有明文。
    又認定不利於被告之事實，須依積極證據，苟積極證據不足
    為不利於被告事實之認定時，即應為有利於被告之認定，更
    不必有何有利之證據；事實之認定，應憑證據，如未能發現
    相當證據，或證據不足以證明，自不能以推測或擬制之方法
    ，為裁判基礎；且認定犯罪事實所憑之證據，其為訴訟上之
    證明，須於通常一般之人均不致有所懷疑，而得確信其為真
    實之程度者，始得據為有罪之認定，倘其證明尚未達到此一
    程度，而有合理之懷疑存在時，自應為無罪之認定（最高法
    院三十年上字第八一六號、四十年台上字第八十六號及七十
    六年台上字第四九八六號判例意旨均可資參照）。
三、被告在本院審理時未到庭應訊，其於原審審理時，固坦承在
    前揭時、地，擔任汽車銷售業務員時，販售上開克萊斯勒廠
    牌NEON型號之車輛予告訴人乙○○，並代辦乙○○向花旗銀
    行申請汽車貸款之手續，嗣花旗銀行已將核貸款項四十七萬
    七千元撥付提供上開車輛之汽車經銷商，惟其並未將車輛交
    付乙○○，嗣並將該車轉賣他人，得款亦未交付乙○○等情
    不諱，惟堅決否認有何業務侵占犯行，辯稱：「因乙○○未
    依約定給付購車頭期款，公司無法開立發票，故其無法完成
    辦牌過戶及將車輛領出交付予乙○○，該車仍屬公司所有，
    嗣因頭期款一再屢催無著，伊只好將車賣予其他客戶，車款
    則交回公司；至於花旗銀行已撥付車輛經銷商之乙○○貸款
    部分，伊為了賺取貸款佣金，乃另覓得其他客戶購買另一輛
    較高價之車子並收取現金車款，之後伊向車輛經銷商佯稱乙
    ○○欲改買該較高價之車輛，而由車輛經銷商另外調取車輛
    ，應繳經銷商之車款部分，除以先前花旗銀行已撥付該經銷
    商之乙○○貸款四十七萬七千元抵付外，不足部分，則以其
    向實際購買該高價車輛之買主所收取之現金車款貼補，剩餘
    車款三十五萬元則收為己有，藉以彌補乙○○違約造成伊之
    損失，惟該三十五萬元並非轉賣上開克萊斯勒廠牌NEON型號
    車輛之所得。」等語。
四、本院查：
(一)按起訴書所載犯罪事實，公訴人係以被告擅自將告訴人購買
    之克萊斯勒廠牌NEON型號之車輛（下稱系爭車輛）轉賣後取
    得價金六十二萬元，於扣除必要費用後之剩餘款項「三十五
    萬元」為本案被告侵占犯行之標的，經原審法院詢問蒞庭實
    行公訴檢察官，於原審準備程序亦為相同之陳述（見一審九
    十四年六月十五日準備程序筆錄第三頁），然起訴書犯罪事
    實欄卻同時記載被告明知系爭車輛已屬告訴人乙○○所有，
    仍意圖為自己不法之所有，未依約將車交付乙○○，而擅自
    將車輛轉賣他人乙情，則依所述該等犯罪情節，被告所涉侵
    占犯行，應係以該車輛本身為侵占之標的，至轉賣車輛後之
    得款，則僅係處分贓物（即所侵占車輛）後之所得，要非侵
    占標的，是本件單就起訴意旨觀之，公訴人所訴被告犯行即
    有明顯矛盾之處。
(二)又訊據證人即告訴人乙○○，於原審審理時具結證述：「因
    案外人丙○○借用其名義向被告購買克萊斯勒廠牌NEON型號
    之車輛，除以其名義辦理貸款外，頭期款應由丙○○提供，
    被告有向伊表示等頭期款繳付後再交車，但因丙○○並未給
    付頭期款予被告，之後又避不見面，因伊根本沒有錢買車，
    有何資格跟被告說要交車。」等語明確在卷（見一審卷九十
    五年七月十日審判筆錄），是依證人乙○○所證內容，被告
    辯稱：「因乙○○未依約繳付頭期款，故伊未將系爭車輛交
    付乙○○，該車仍屬公司所有。」等語，應屬有據，堪認屬
    實，公訴人復未能舉證證明系爭車輛業經被告與告訴人間達
    成讓與合意，並已交付告訴人，本案自無從認定告訴人已取
    得系爭車輛之所有權，公訴意旨指稱系爭車輛已屬告訴人所
    有乙節，應屬誤會，是本案亦不生被告明知系爭車輛已屬告
    訴人所有，仍意圖為自己不法之所有，而將該車輛轉售他人
    之問題。
(三)公訴意旨雖認被告自白其將系爭車輛以六十二萬元售予告訴
    人以外之人，並將得款扣除必要費用後之剩餘款項三十五萬
    元歸為己有乙節，係以被告於九十一年五月十四日及同年五
    月二十三日偵查中之供述為其論據，惟查：
  １、被告於九十一年五月十四日偵查中僅供稱：將原先欲售予
      告訴人之車輛，以六十二萬元處分（應指出售）予別的客
      戶等語，並未敘及得款如何處理（見九十年度偵續字第四
      九０號卷第三十頁至第三十一頁）；至於被告於同年五月
      二十三日偵查中，雖曾坦承自己獲利三十五萬元，然關於
      該款項之來源，被告則稱：「因原向車輛經銷商調取之系
      爭車輛已售予他人，而花旗銀行貸與乙○○之款項已撥付
      經銷商，伊為賺取佣金，乃向經銷商再調取另部單價較高
      之車輛售予另名客戶，並以花旗銀行所撥付予該經銷商之
      乙○○貸款抵付車款，不足部分，再以其向該名客戶收取
      之車款補足，至於其向客戶所收取車款中剩餘部分，經扣
      除其出售該車時自行折讓吸收之十二萬元後，尚餘三十五
      萬元，伊便將之歸為己有。」（見同上偵卷第三十四頁背
      面至第三十五頁正面），是依被告所供上開內容觀之，被
      告坦承取得三十五萬元款項之來源，應係其販售另部車輛
      而向客戶所收取之車款，與出售系爭車輛之得款無關，是
      公訴意旨以被告上開陳述為據，逕稱被告自白將系爭車輛
      以六十二萬元售予他人，並將得款扣除必要費用後之剩餘
      款項三十五萬元歸為己有，顯屬誤解被告陳述意旨，本案
      尚難認被告於偵查中已自白將出售系爭車輛之得款據為己
      有之犯行。
  ２、又查，被告於在原審審理及本院準備程序時，除一貫辯稱
      自己所得二十五萬元之來源，並非轉售系爭車輛之所得，
      並以系爭車輛售出後之得款已交回公司等語置辯，否認有
      何侵占犯行，惟公訴人未能就起訴意旨所指被告將系爭車
      輛出售後之得款據為己有乙節提出積極證據證明，從而，
      就公訴意旨所稱系爭車輛出售後之得款部分，尚乏證據證
      明係遭被告據為己有。
(四)綜上所述，本院依公訴人所舉證據，尚難確信被告有起訴書
    所載犯行，不能證明被告犯罪，自應為被告無罪之諭知。
五、至於被告自承其銷售另部車輛，並以花旗銀行所撥付車輛經
    銷商之乙○○貸款抵付車款，不足部分，再以其向購買另部
    車輛之客戶所收取之車款補足，至所收車款剩餘部分，經扣
    除其出售該車時自行折讓吸收之十二萬元後，尚餘三十五萬
    元，伊便歸為己有，被告並認為該三十五萬元係因告訴人違
    約致其蒙受損失，其所應得之賠償云云，公訴人則以論告書
    補充理由認被告僅能沒收定金一倍之款項即4000元，並認為
    被告未將花旗銀行撥付之貸款四十七萬元七千元返還告訴人
    ，堪認有不法所有之意圖云云。惟因被告此部分所涉取得三
    十五萬元款項之手段、該款項之來源，以及實際受損害之被
    害人（應為被告任職之公司），均與本案起訴書所載犯罪事
    實迥異，而公訴人上開論告所指四十七萬七千元部分，亦非
    本案起訴意旨所指遭侵占標的，故均非本案起訴範圍所及，
    本院無從審究，應由檢察官另為適當之處理，附此敘明。
六、原審以被告之犯罪不能證明而為被告無罪之諭知，經核其認
    事用法均無不合。本件公訴人之上訴意旨仍執前詞，指摘原
    判決不當，難認為有理由，應予駁回。
七、被告經合法傳喚無正當理由未到庭應訊，不待其到庭陳述，
    逕行判決。
八、據上論斷，應依刑事訴訟法第三百六十八條、第三百七十一
    條，判決如主文。
本案經檢察官邱美育到庭執行職務。
中    華    民    國    95    年    11    月    29    日
                  刑事第三庭審判長法  官  許國宏
                                  法  官  陳祐治
                                  法  官  許增男
以上正本證明與原本無異。
不得上訴。
                                  書記官  葉金發
中    華    民    國    95    年    11    月    29    日


司法院資訊處製作；財團法人民間司法改革基金會備份。
